臺灣臺東地方法院民事判決　　　　　　　　　　　　　九十三年度訴字第五一號
　　原　　　告　空軍總司令部
　　法定代理人　乙○○
　　訴訟代理人　吳漢成律師
　　被　　　告　甲○○
右當事人間請求交還土地事件，本院於九十三年六月十七日言詞辯論終結，判決如下
：
    主    文
被告應將如複丈成果圖（如附件）所示，坐落臺東市○○段一０六八之四地號，面積
二千八百六十二平方公尺土地上之釋迦樹、金針樹等作物剷除，將土地交還原告。
被告應給付原告新臺幣貳萬壹仟肆佰貳拾捌元，及自民國九十三年七月一日起至清償
日止，按週年利率百分之五計算之利息。
被告應自民國九十三年七月一日起至交還土地之日止，按月給付原告新臺幣參佰柒拾
玖元。
原告其餘之訴駁回。
訴訟費用由被告負擔十分之九，餘由原告負擔。
本判決於原告以新臺幣參拾肆萬元供擔保後，得假執行。但被告如於執行標的物拍定
、變賣或物之交付前，以新臺幣壹佰零壹萬捌仟貳佰肆拾元為原告預供擔保，得免為
假執行。
原告其餘假執行之聲請駁回。
本判決第一項履行期間為參個月。
    事實及理由
壹、程序方面：
一、本件原告法定代理人原為李天羽，於民國（下同）九十三年五月二十日變更為乙
    ○○，有國防部空軍總司令部函影本一紙在卷可稽，並聲明承受訴訟，合先敘明
    。
二、按訴狀送達後，原告不得將訴變更或追加他訴，但減縮應受判決事項之聲明，或
    不甚礙被告之防禦及訴訟之終結者，不在此限，民事訴訟法第二百五十五條第一
    項第三款、第七款分別定有明文。本件原告原起訴時請求：被告應自八十八年四
    月一日起至交還土地之日止，按月給付新臺幣（下同）一千一百二十四元，及自
    起訴狀繕本送達之日起至清償日止，按週年利率百分之五計算之利息。嗣於審理
    中減縮請求為：被告應給付原告六萬七千四百五十九元，及自九十三年七月一
    起至清償日止，按週年利率百分之五計算之利息；自九十三年七月一日起至交
    還土地之日止，按月給付原告一千一百二十四元。依上開規定，應予准許，合先
    敘明。
貳、原告主張：坐落臺東縣臺東市○○段一０六八之四地號土地（下稱系爭土地）為
    中華民國所有，由原告為管理人，被告未經原告同意，自民國（下同）六十年間
    即無權占有系爭土地，並種有釋迦、金針樹等地上物。而被告占有系爭土地受有
    相當於租金之利益，致原告受有損害。爰依民法第七百六十七條之規定及不當得
    利之法律關係，請求被告應將系爭土地上之作物剷除後，將土地返還原告，並給
    付原告相當於租金之不當得利等語。並聲明：(一)被告應將占用坐落臺東市○○段
    一０六八之四地號土地上之釋迦、金針樹等作物拆除後，將土地交還原告；(二)被
    告應給付原告六萬七千四百五十九元，及自九十三年七月一日起至清償日日止，
    按週年利率百分之五計算之利息；(三)自九十三年七月一日起至交還土地之日止，
    按月給付原告一千一百二十四元。(四)願供擔保，請准宣告假執行。
參、被告則以：其雖願意交還無占有權源，但已工作多年之系爭土地，但請求給付補
    償金二十萬元，若原告無法同意，亦請通融履行期六個月，並免除給付相當於租
    金之不當得利等語置辯。並聲明：(一)請求駁回原告之訴。(二)如受不利之判決，願
    提供擔保，請准宣告免為假執行。
肆、得心證之理由：
一、本件經兩造同意整理並協議限縮爭點為：(一)被告應否返還系爭土地？(二)相當於租
    金之不當得利金額之計算方式。
二、按所有權人對於無權占有或侵奪其所有物者，得請求返還之，對於妨害其所有權
    者，得請求除去之，有妨害其所有權之虞者，得請求防止之，民法第七百六十七
    條定有明文。又當事人主張有利於己之事實者，就其事實有舉證之責任，民事訴
    訟法第二百七十七條前段亦有明文。另以無權占有為原因，請求返還所有物之訴
    ，被告對原告就其物有所有權存在之事實無爭執，而僅以非無權占有為抗辯者，
    原告於被告無權占有之事實，無舉證責任，被告應就其取得占有，係有正當權源
    之事實證明之，如不能證明，則應認原告之請求為有理由（最高法院七十二年度
    台上字第一五五二號、二五一六號，八十五年度台上字第一一二０號判決意旨可
    資參照）。經查：原告主張被告無權占有系爭土地之事實，業據其提出系爭土地
    平面圖、協調會議紀錄、調解不成立證明書影本，及系爭土地登記簿謄本、地價
    謄本為證，並經本院會同臺東縣臺東市地政事務所人員於九十三年五月二十七日
    勘測屬實，有勘驗筆錄、照片及上開測量所繪製之土地複丈成果圖附卷可稽，而
    被告對占有系爭土地之事實，並不爭執，惟就占有系爭土地係有正當權源之事實
    ，未能舉證以實其說，依前揭說明，原告上開主張，自堪信為真實。至被告辯稱
    ：原告需補償地上物云云，經核與本件訴訟無涉，併此敘明。
三、次按無權占用他人之土地，可能獲得相當於租金之利益，為社會通常之觀念，而
    土地所有人因此受有相當於租金之損害，自得依民法第一百七十九條前段之規定
    ，請求相當於租金之不當得利（最高法院六十一年台上字第一六九五號判例意旨
    可資參照），而地租不得超過地價百分之八，土地法第一百十條亦定有明文。經
    查：系爭土地係原告所有，然遭被告無權占有使用多年（已逾五年）乙節，為被
    告所不爭執，則原告主張：被告應返還最近五年所受相當於租金之不當得利等語
    ，揆諸上開說明，洵屬有據。而系爭土地於八十六年七月一日至八十九年六月三
    十日之申報地價均為每平方公尺四十元；自八十九年七月一日迄今之之申報地價
    為五十三元，有臺東市地政事務所地價謄本在卷可憑。本院審酌系爭土地所在之
    處係偏僻山區、交通及工商業繁榮程度不高、被告利用基地所種植地上農作物之
    經濟價值及所受利益極低等因素，有上開勘驗筆錄、照片附卷可按，認原告請求
    以系爭土地申報地價百分之八計算被告所受之利益，尚嫌過高，認應以申報地價
    百分之三計算為相當，並據以計算被告自八十八年六月三十日至九十三年七月一
    日所受相當租金之不當得利金額為二萬一千六百三十六元，其計算方式如左：
    八十八年七月一日至八十九年六月三十日之部分（計一年）：計三千四三十四元
    （計算式為：每平方公尺四十元×二千八百六十二平方公尺×一年×系爭土地地
    價之百分之三）（小數點以下四捨五入，下同）。八十九年七月一日至九十三
    年六月三十日部分（計四年）：計一萬八千二百零二元（計算式為：每平方公尺
    五十三元×二千八百六十二平方公尺×四年×系爭土地地價之百分之三）。另被
    告應自九十三年七月一日起至交還土地之日止，按月給付原告相當於不當得利之
    金額應為三百七十九元（計算式為：每平方公尺五十三元×二千八百六十二平方
    公尺×系爭土地地價之百分之三÷十二個月）。
伍、綜上所述，原告依民法第七百六十七條所有物返還請求權之法律關係，請求被告
    應將占有如主文第一項所示系爭土地之地上物剷除後，將系爭土地交還原告，為
    有理由。另本於不當得利法律關係，請求被告應返還受有相當於租金之不當得利
    ，在二萬一千六百三十六元之範圍內，及自九十三年七月一日起至清償日止，按
    週年利率百分之五計算之利息；並自九十三年七月一日起至交還土地之日止，按
    月給付原告三百七十九元之範圍內，為有理由，應予准許，逾上述部分之請求，
    則無理由，應予駁回。
陸、至兩造其餘之攻擊防禦方法及未經援用之證據，經本院斟酌後，認為均不足以影
    響本判決之結果，自無逐一詳予論駁之必要，併此敘明。
柒、本件原告勝訴部分，兩造均陳明願供擔保，分別聲請宣告假執行或免為假執行，
    經核並無不合，爰分別酌定相當之擔保金額，予以准許；至原告敗訴部分，其假
    執行之聲請失所附麗，應予駁回。
捌、本院斟酌被告於占有之系爭土地上種有釋迦樹、金針樹等作物已多年等情，認其
    將上開地上物剷除，返還系爭土地予原告，並非立即可就，爰依法酌定履行期間
    為三個月，以資兼顧被告之利益。
玖、據上論結：本件原告之訴，為一部有理由，一部無理由，依民事訴訟法第七十九
    條、第三百九十條第二項、第三百九十二條、第三百九十六條第一項，判決如主
    文。
中　　　　華　　　　民　　　國　　九十三　　年　　六　　月　　二十五　　日
~B臺灣臺東地方法院民事庭
~B　　法　　　官　陳兆翔
右為正本係照原本作成。
如對本判決上訴須於判決送達後廿日內向本院提出上訴狀。
中　　　　華　　　　民　　　國　　九十三　　年　　六　　月　　二十五　　日
~B　　法院書記官　林建成
